臺灣高等法院臺中分院民事判決
110年度上字第223號
上  訴  人  賴達平  
訴訟代理人  周利皇律師
被上訴人    林賴芳月
            何兆烈  
上列當事人間請求返還贈與物等事件，上訴人對於中華民國110
年3月11日臺灣臺中地方法院109年度訴字第1651號第一審判決提
起上訴，本院於110年10月27日言詞辯論終結，判決如下：
    主  文
上訴駁回。
第二審訴訟費用由上訴人負擔。
    事實及理由
一、被上訴人林賴芳月、何兆烈(下2人合稱被上訴人）經合法通
    知未於言詞辯論期日到場，核無民事訴訟法第386條所列各
    款情形，爰依上訴人之聲請，由其一造辯論而為判決。　　
二、上訴人主張：伊於民國85年9 月25日與伊三姐即被上訴人林
    賴芳月（下逕稱林賴芳月）訂立附負擔之贈與契約，將伊所
    有坐落臺中市○○區○○段00地號土地及其上同段320建號即門
    牌號碼臺中市○區○○路0段00號之建物（權利範圍均為2分之1
    ，以下合稱系爭房地），贈與林賴芳月，並約定林賴芳月應
    按月給付一定之金額給伊。詎林賴芳月於取得系爭房地所有
    權後從未履行上述負擔，且系爭房地並於86年9月30日以買
    賣（下稱系爭買賣契約）為登記原因，移轉所有權登記予伊
    二姐賴○○之子即被上訴人何兆烈（下逕稱何兆烈），惟林賴
    芳月否認有與何兆烈成立系爭買賣契約，亦未同意或授權何
    兆烈或賴○○將系爭不動產移轉登記為何兆烈所有，系爭買賣
    關係並未存在。因林賴芳月未履行前揭附負擔之義務，爰依
    民法第412 條規定，以起訴狀繕本送達向林賴芳月表示撤銷
    上述贈與之意思表示；復因被上訴人間並未存在系爭買賣關
    係，伊得請求確認被上訴人間就系爭房地於86年9月30日所
    為買賣關係，及以買賣為登記原因所為移轉所有權登記之物
    權關係均不存在。因何兆烈仍為系爭房地之所有權人，伊得
    依民法第242條、第767條、第179條及184條規定，代位林賴
    芳月請求何兆烈將系爭房地於86年9月30日以買賣為原因所
    為之所有權移轉登記塗銷，回復登記予林賴芳月；再依第41
    9 條準用第179 條規定，請求林賴芳月將所有權移轉登記予
    以塗銷，並將系爭房地移轉登記予伊。
三、被上訴人部分：
  ㈠何兆烈以：伊與林賴芳月間就系爭房地之買賣及物權行為均
    非出於通謀虛偽意思表示，係由伊母賴○○以伊之名與林賴芳
    月間訂立買賣契約，並交付約定之價金。又上訴人與林賴芳
    月間之贈與，有無得撤銷之原因，均與伊無涉。上訴人僅憑
    林賴芳月之自認，難認已盡舉證之責任等語，資為抗辯。
  ㈡林賴芳月於本院審理中未到庭，亦未提出書狀為任何聲明或
    陳述。惟據其於原審陳稱：其與何兆烈間就系爭房地不存在
    買賣關係及物權行為，且其當初確實同意按月給付一定金額
    給上訴人等語，資為抗辯。
四、原審判決上訴人敗訴，上訴人不服，提起上訴，聲明：㈠原
    判決廢棄。㈡確認被上訴人間就系爭房地於86年9月30日所為
    買賣關係及所有權移轉登記之物權關係均不存在。㈢何兆烈
    應將系爭房地經臺中市中興地政事務所（下稱中興地政事務
    所）於86年9月30日以買賣為原因所為之所有權移轉登記塗
    銷，回復登記予林賴芳月。㈣林賴芳月應將系爭房地經中興
    地政事務所於85年9月25日以贈與為原因所為之所有權移轉
    登記塗銷，並將系爭房地所有權移轉登記予上訴人。被上訴
    人則答辯聲明：上訴駁回。
五、上訴人主張㈠被上訴人間就系爭房地並未成立買賣契約及移
    轉所有權之行為，㈡撤銷伊對林賴芳月之附負擔之贈與，代
    位林賴芳月請求何兆烈塗銷被上訴人間就系爭房地之所有權
    移轉登記並回復登記予林賴芳月，㈢林賴芳月應將其與上訴
    人間之贈與登記塗銷並將系爭房地所有權移轉登記予上訴人
    等；均為何兆烈所否認，並以前詞置辯，茲將本院得心證之
    理由析述如下：
  ㈠被上訴人間就系爭房地已成立買賣契約及移轉所有權之行為
    ：　　
  ⒈按民事訴訟法第247條所謂即受確認判決之法律上利益，係指
    因法律關係之存否不明確，致原告在私法上之地位有受侵害
    之危險，而此項危險得以對於被告之確認判決除去之者而言
    ，故確認法律關係成立或不成立之訴，苟具備前開要件，即
    得謂有即受確認判決之法律上利益，縱其所求確認者為他人
    間之法律關係，亦非不得提起（最高法院42年台上字第1031
    號民事裁判意旨參照）。查被上訴人間就系爭房地所為買賣
    契約之債權行為及移轉所有權之物權行為是否成立，攸關上
    訴人得否請求移轉系爭房地之所有權，是上訴人提起本件訴
    訟確認被上訴人間上開行為不存在，自有確認利益，應予准
    許。 
　⒉林賴芳月與何兆烈就系爭房地所有權應有部分2分之1，經中
    興地政事務所於86年9月30日以買賣為原因所為之所有權移
    轉登記之事實，有系爭不動產之土地及建物登記謄本、臺中
    市地籍異動索引（見原審卷第19-24頁）附卷可稽。按一般
    不動產之所有權移轉登記為重要事務，必有移轉登記雙方之
    移轉登記合意，且義務人必須提出所有權狀正本、印鑑章、
    親自至戶政事務所辦理印鑑證明而為移轉登記，林賴芳月與
    何兆烈所為前述之所有權移轉登記事務，林賴芳月須提出其
    保管之所有權狀正本、印鑑章，並親自至戶政事務所辦理印
    鑑證明，方得從事登記行為，被上訴人林賴芳月陳稱其未辦
    理移轉登記，不知登記之情事，不知何兆烈如何取得其印鑑
    等資料云云，與常情不符，實無可採。則何兆烈抗辯其與林
    賴芳月間就系爭房地所為之所有權移轉登記係其與林賴芳月
    合意而為，應屬可採。上訴人附和林賴芳月之陳詞，主張何
    兆烈與林賴芳月間前述之所有權移轉登記行為並不存在，應
    無可採。
　⒊至於何兆烈與林賴芳月間前述原因關係登記為買賣之所有權
    移轉登記，何兆烈辯稱系爭買賣契約存在，買賣契約之當事
    人為其母親與林賴芳月之間等情，雖為上訴人與林賴芳月所
    否認，且系爭買賣過戶資料已逾保存期限銷毀而無從調閱（
    見原審卷第77頁），惟何兆烈於上訴人對被上訴人2人提起
    遺棄告訴案件中陳稱：當初房屋買賣時，我母親賴○○有拿35
    0 萬元給訴外人即上訴人之大哥賴○○等語（見本院卷第165
    頁），而林賴芳月於原審亦陳明：上訴人將系爭房地贈與伊
    與賴○○共有…賴○○過世後，何兆烈未將房租交予伊，方未能
    交付生活費予上訴人，何兆烈很久以前曾跟伊說有拿400萬
    元給賴○○，說是要給上訴人吃飯…等語（見原審卷第187-189
    頁），按林賴芳月因取得系爭房地而對上訴人負扶養照護之
    義務（詳如下㈡述），則林賴芳月將系爭房地出售給賴○○，
    指定登記予何兆烈，並由賴○○將林賴芳月應得價金交給上訴
    人之實際照顧者賴○○，與常理並無不符。且縱使賴○○未將林
    賴芳月應得價金交給林賴芳月或上訴人之實際照顧者賴○○，
    此亦屬是否有債務不履行之糾葛，難依此即認何兆烈與林賴
    芳月間前述之所有權移轉登記之原因關係不存在。上訴人主
    張何兆烈與林賴芳月間前述之所有權移轉登記之原因關係不
    存在，亦無可採。
  ㈡上訴人不得撤銷對林賴芳月之附負擔之贈與；亦不得代位請
    求何兆烈塗銷被上訴人間就系爭房地之所有權移轉登記並回
    復登記予林賴芳月：
  ⒈按「債務人怠於行使其權利時，債權人因保全債權，得以自
    己之名義，行使其權利。」民法第242條前段固定有明文，
    惟必是債權人於債務人怠於行使其權利時，債權人方得使系
    爭代位權，若非債權人，或無可代位之債權存在，則無前述
    法文之適用。復按贈與附有負擔者，如贈與人已為給付而受
    贈人不履行其負擔時，贈與人得請求受贈人履行其負擔，或
    撤銷贈與；贈與之撤銷，應向受贈人以意思表示為之，民法
    第412 條第1 項、第419 條第1 項固分別定有明文。惟受贈
    人已履行贈與之負擔時，贈與人自不得撤銷贈與之意思表示
    。經查：
　⑴上訴人起訴主張當初將系爭房地贈與給林賴芳月，並約定應
    給付一定之金額給上訴人，至上訴人死亡，但雙方並未約定
    確切之金額等語，惟於原審審理時到庭陳稱：沒有要把系爭
    房地贈與林賴芳月、賴○○，是賴○○偷過戶等語（見原審卷第
    192-193頁），上訴人之主張已有反覆，合先敘明。
　⑵再參諸上訴人於臺灣臺中地方檢察署（下稱臺中地檢署）108
    年度偵字第18438 號偵查案件中陳稱：「（因何事至本所接
    受警方訊問筆錄?）因為我遭我的大哥賴○○、我的三姐林賴
    芳月及我的我的外甥何兆烈遺棄,所以到派出所接受警方訊
    問筆錄。」、「自從我於85年間將我的不動產過戶給我的大
    哥賴○○、我的三姐林賴芳月及我的二姐賴○○(巳死亡)後,我
    就住在台中市○區○○路0段00號(我的外甥何兆烈的房子)，之
    後我中風後,腳又行動不便,何兆烈讓我一個人住在4樓生活
    無法去自理,都是政府機關的長照單位來照顧我的生活起居
    ，之後陸陸續續我又到我的大哥賴○○(地址：台中市○○區○○
    里0鄰○○路0段0巷0號之2)家裡居住,但之後又被我大哥趕出
    來,之後我就住在我的三姐林賴芳月家中（地址：台中市○區
    ○○里00鄰○○路0段000巷0號），之後林賴芳月就說我年事已
    高,再加上她先生有老年癡呆症要照顧，所以沒辦法照顧我,
    後來就送到我遠親的家裡住，目前是我的遠親涂秀慧(臺中
    市○區○○里0鄰○○路000巷0號3樓之5）在照顧我。」、「我是
    於民國85年間(正確日期我忘記了),在台中市○區○○路00號(
    台中地方法院內)，和我的大哥賴○○、我的三姐林賴芳月及
    我的二姐賴○○(已死亡)共三人簽訂繼承我的不動產（後續由
    賴○○之子何兆烈繼承遺產)及扶養我的協議書，協議書內容
    已經在臺灣臺中地方法院立案…」、「我有提供我過戶給我
    的大哥賴○○之潭子區東寶三段0000-0000地號地籍謄本(權狀
    字號: 000雅地字第000000號)及過戶給我的二姐賴○○及三姐
    林賴芳月之台中市土地建物異動清冊。」、「我自從被遺棄
    趕出之後，何兆烈只給我的遠親涂秀慧新台幣25000元整，
    我的大哥賴○○只有給我的遠親涂秀慧新台幣30000元整，之
    後他們就不再管我的死活了。」等語（詳見卷附偵查卷第23
    5-237、240頁）。依上訴人上開陳述內容，其於偵查中明白
    主張有贈與不動產予林賴芳月、訴外人賴○○、賴○○等兄姐，
    並由林賴芳月、訴外人賴○○、賴○○等人承諾照顧其生活起居
    及生活負擔之事實，上訴人於原審到庭陳稱：沒有要把系爭
    房地贈與林賴芳月、賴○○，是賴○○偷過戶等語，即無可採。
    此再參諸林賴芳月於原審亦具狀所自認與上訴人間訂有附負
    擔之贈與契約（見原審卷第59頁），是上訴人主張其與林賴
    芳月間，就系爭房地所有權應有部分2分之1所為之移轉登記
    ，係因其2人間有附負擔之贈與契約，應屬可採。
　⑶上訴人與林賴芳月間，固有前述之附負擔贈與契約，惟林賴
    芳月所應負擔之實際內容，並無客觀之物證可參，然參諸上
    訴人係略於同一時期將不動產贈與林賴芳月、賴○○、賴○○等
    兄姐，並由林賴芳月、賴○○、賴○○等人承諾照顧其生活起居
    及生活負擔之事實，且事後上訴人亦陸續由林賴芳月、賴○○
    、賴○○等人分擔生活照料情事。則客觀上，上訴人如已由林
    賴芳月、賴○○、賴○○等人，或由林賴芳月、賴○○、賴○○囑附
    親屬加以分擔照料，即難認為受贈人有不履行負擔之情事存
    在。依前述上訴人於偵查中之陳述內容，顯見上訴人自與林
    賴芳月訂立贈與契約後，即受林賴秀月、賴○○、賴○○等人，
    或林賴秀月、賴○○、賴○○囑附之親屬即賴○○之子何兆烈、賴
    ○○之女賴玉齡、涂秀慧《受林賴芳月之囑附》持續加以分擔照
    料迄今，上訴人未受賴○○扶養照顧時，亦由林賴芳月接手照
    料上訴人，直至林賴芳月方轉請涂秀慧看護照料。林賴芳月
    對上訴人並無棄置不理，不予照料扶養之情事。是上訴人主
    張林賴芳月未履 行照護扶養上訴人之負擔，其得撤銷與被
    上訴人林賴芳月間之贈與契約，進而主張其對林賴芳月有不
    當得利返還請求權存在，尚無可採。
  ⑷承上所述，上訴人對林賴芳月不得撤銷其與林賴芳月間之贈
    與契約，對林賴芳月並無不當得利返還請求存在，且何兆烈
    與林賴芳月間前述之所有權移轉登記之原因關係，及所有權
    移轉登記之合意亦均屬存在，林賴芳月對何兆烈並無物上請
    求權、不當得利返還請求權或損害賠償請求權可得行使。上
    訴人既非林賴芳月之債權人，且林賴芳月對何兆烈並無任何
    物上請求權、不當得利返還請求權及損害賠償請求權可得行
    使，自無前述行使代位權之適狀，上訴人主張其得代位林賴
    芳月對何兆烈行使權利，即無理由。
　⑸基上，上訴人主張其得代位林賴芳月訴請何兆烈應將系爭房
    地於86年9月30日所有權移轉登記予以塗銷，回復登記為林
    賴芳月所有，於法無據。
  ㈢上訴人主張林賴芳月應將其與上訴人間之贈與登記塗銷並將
    系爭房地所有權移轉登記予上訴人，為無理由：
　　如前所述，何兆烈與林賴芳月間就系爭房地所有權移轉登記
    之原因關係，及所有權移轉登記之合意均屬有效存在，林賴
    芳月即無從將系爭房地經中興地政事務所於85年9 月25日所
    為之所有權移轉登記予以塗銷；且上訴人主張林賴芳月未履
    行照護扶養上訴人之負擔，其得撤銷與被上訴人林賴芳月間
    之贈與契約亦不可採，上訴人無從請求林賴芳月將系爭房地
    所有權移轉登記予上訴人，從而，上訴人訴請林賴芳月將系
    爭房地經中興地政事務所於85年9 月25日所為之所有權移轉
    登記予以塗銷，並將系爭房地所有權移轉登記予上訴人，自
    無理由。
六、綜上所述，上訴人訴請確認被上訴人間就系爭房地所為買賣
    行為及物權行為均不存在，進而代位林賴芳月訴請何兆烈將
    系爭房地經中興地政事務所於86年9月30日所為之所有權移
    轉登記予以塗銷，回復登記予林賴芳月所有，及林賴芳月應
    將系爭房地經中興地政事務所於85年9 月25日所為之所有權
    移轉登記予以塗銷，並將系爭房地移轉登記給上訴人，均無
    理由，應予駁回。從而原審為上訴人敗訴之判決，並無不合
    。上訴論旨指摘原判決不當，求予廢棄改判，為無理由，應
    駁回上訴。
七、本件事證已明，兩造其餘攻擊防禦方法及所舉證據，核與本
    件判決結果不生影響，爰不再逐一論列，併此敘明。　　
八、據上論結，本件上訴為無理由，爰判決如主文。　
中　　華　　民　　國　　110 　年　　11 　　月　17  　日
            民事第三庭     審判長法　官  黃玉清
                                 法　官  許旭聖
                                 法　官  涂秀玲
正本係照原本作成。
如不服本判決，應於收受送達後20日內向本院提出上訴書狀，其
未表明上訴理由者，應於提出上訴後20日內向本院補提上訴理由
書（須按他造當事人之人數附繕本）。因疫情而遲誤不變期間，
得向法院聲請回復原狀。
上訴時應提出委任律師或具有律師資格之人之委任狀；委任有律
師資格者，另應附具律師資格證書及釋明委任人與受任人有民事
訴訟法第466條之1第1項但書或第2項所定關係之釋明文書影本。
如委任律師提起上訴者，應一併繳納上訴裁判費。
                                 書記官  卓佳儀 
　　　　　　　　　　　　　　　　　
中　　華　　民　　國　　110 　年　　11　　月　　17　　日